臺北高等行政法院判決
                                     100年度訴字第1497號
                                   100年11月17日辯論終結

原      告　周平鳳
          　王桂娥
          　陳老卓
          　王香蓮（又名王香連）
共      同
訴訟代理人　王正志　律師(兼送達代收人)
複代理人  　郭芳宜　律師
被      告　國防部
代　表　人　高華柱（部長）住同上
訴訟代理人　謝文欽(兼送達代收人)
          　陳育廷
上列當事人間撫卹事件，原告不服行政院中華民國100 年7 月29
日院臺訴字第1000099498號訴願決定，提起行政訴訟，本院判決
如下：
    主  文
原告之訴駁回。
訴訟費用由原告負擔。
　　事實及理由
一、事實概要：
  (一)原告周平鳳、王桂娥、陳老卓及王香連以其等係參與一江山
    戰役陣亡周仲滿、王仁林、陳孟壽及項兆順之大陸地區遺族
    ，分別於民國98年11月13日、同年月27日、同年月26日及同
    年12月25日向國防部後備司令部( 下稱後備司令部）申領周
    仲滿、王仁林、陳孟壽及項兆順等4 人一次撫卹金、死亡給
    與及三節慰問金。經後備司令部留守業務處分別以98年11月
    20日國後留撫字第0980008114號、98年12月7 日國後留撫字
    第0980008448號、98年12月7 日國後留撫字第0980008447號
    及99年1 月19日國後留撫字第09 90000487 號書函復，以經
    查撫卹檔案，周仲滿、王仁林、陳孟壽及項兆順等4 人均於
    44年1 月20日陣亡，因在臺無合法領卹遺族，保留領受撫卹
    權利。原告等未依86年7 月1 日修正施行之臺灣地區與大陸
    地區人民關係條例（以下簡稱兩岸人民關係條例）第26條之
    1 第3 項規定，自86年7 月1 日起之5 年期限內提出書面申
    請，喪失申領周仲滿、王仁林、陳孟壽及項兆順等一次撫卹
    金之權利，並以周仲滿、王仁林及陳孟壽之遺族，非屬國軍
    退役人員慰問金處理作業規定及一江山戰役遺族三節慰問金
    作業要點規定列管有案之人員，不合發給三節慰問金。原告
    等不服，就申領周仲滿、王仁林、陳孟壽及項兆順等4 人之
    戰士授田證、三節慰問金及一次撫卹金部分，向被告提起訴
    願。旋撤回戰士授田證及三節慰問金部分之訴願。
  (二)被告就原告等申領周仲滿、王仁林、陳孟壽及項兆順等4 人
    一次撫卹金事件審議結果，以軍人撫卹事件之審核權責機關
    應為被告，相關行政處分之作成亦應以被告名義為之，乃於
    100 年5 月9 日以國人勤務字第1000006000號書函（下稱原
    處分）將後備司令部留守業務處98年11月20日國後留撫字第
    0980008114號、98年12月7 日國後留撫字第0980008448號、
    98年12月7 日國後留撫字第0980008447號及99年1 月19日國
    後留撫字第0990000487號書函等予以撤銷，並以依被告存管
    撫卹資料記載，周仲滿、王仁林、陳孟壽及項兆順等4 人於
    44年1 月20日一江山戰役中作戰陣亡，因在臺無合法領卹遺
    族，保留卹權。原告等係周仲滿、王仁林、陳孟壽及項兆順
    等4 人之大陸地區遺族，依86年7 月1 日修正施行之兩岸人
    民關係條例第26條之1 第3 項規定，應於86年7 月1 日起5
    年內辦理申領，惟原告等迄98年11月13日、同年月27日、同
    年月26日及同年12月25日始提出申請，已逾上開規定之申領
    期限，所請無憑辦理。
  (三)原告等不服，以其等均因父親參與一江山戰役，遭大陸地區
    認定為整肅份子及監控對象，多目不識丁，加以大陸地區幅
    員廣大，箝制資訊傳遞，其等獲知法令資訊不易，自兩岸開
    放後，始輾轉得知其等之父係參與一江山戰役陣亡將士，得
    申領撫卹，請按其等申請時同軍階人員作戰死亡時之撫卹金
    計算發給撫卹金云云，提起訴願，亦遭決定駁回，遂向本院
    提起行政訴訟。
二、本件原告主張：
  (一)原處分以原告等之請求，依兩岸人民關係條例86年7 月1 日
    起修正生效，5 年內未辦申領，逾期喪失其權利云云，而作
    批駁，顯有違反誠信原則，違法、違憲之虞，蓋本條例於立
    法時，即未詳細考慮兩岸間特殊歷史背景，致有下列立法上
    之疏漏：
　　1.原告等之父親係軍人於38年隨政府來臺之後，於40年代被
      派往一江山參戰陣亡。從條文整體觀之，其前2 項顯係指
      在臺任職之軍公教人員，若於任職或支領期間死亡，在臺
      無遺族而在大陸有遺族或法定受益人之情形，因兩岸開放
      往來，該遺族等能知悉我國相關法律規定，故其請求相關
      給付之時效規定為5 年。又為顧及開放至修法以來10年間
      之既得權，因有5 年喪失權利之限制，最後規定38年以前
      之各項公法給付於國家統一前不予處理。恰好漏未規定如
      原告等之父這般：38年後隨政府來臺，又被派往大陸地區
      作戰陣亡，只在大陸有遺族或法定受益人之情形。其次，
      原告等對國家請求撫卹之權利，性質上明明是請求權而非
      形成權，若欲就權利之行使加以時間上之限制，應規定請
      求權時效，而非除斥期間，此觀同條第1 項規定與公務人
      員撫卹法第12條規定即明。立法者一昧求快，違背法學基
      本原則，將行使請求權硬冠上除斥期間，顯有立法失當之
      處，該等違背基本法律原則，限制人民行使基本權之法律
      ，應不生實質規範之效力，換言之，原告行使本件撫卹請
      求權因立法不當而無時效之限制！故原處分及訴願決定以
      超過5 年云云而駁回原告之請求，均已違法。
    2.兩岸尚在政治對立狀態，原告等均在大陸控管之下，政府
      修定法律時，明明是有利自己戰鬥英雄遺族的規定，卻未
      考量大陸地區幅員廣大，大陸當局至今仍然箝制資訊傳遞
      ，尤其我方法令資訊傳播不易，且如原告等當年名列黑五
      類者，多目不識丁，何能知悉政府此種針對原告權利之宣
      示？立法機構與原處分機關，均未考究，以閉門造車，敷
      衍了事心態，草草結案，雖然省了小錢，卻大大損傷政府
      威信，因小失大與行政行為應以誠實信用之方法為之，並
      應保護人民正當合理之信賴（行政程序法第8 條）之規定
      有違，更非執法者所擔當。
    3.況「中華民國領土，依其固有之疆域，非經國民大會之決
      議，不得變更之」、「中華民國人民，無分男女、宗教、
      種族、階級、黨派，在法律上一律平等」、「以上各條列
      舉之自由權利，除為防止妨礙他人自由、避免緊急危難、
      維持社會秩序，或增進公共利益所必要者外，不得以法律
      限制之」，我國憲法第4 、7 、23條定有明文。我國固有
      疆域既涵蓋大陸地區，而原告等復為我國撫卹法制所規範
      照顧之人民，立法者即不得僅以「使法律關係早日確定」
      為由，不惜違背法學基本原則，以除斥期間限制請求權之
      行使，使原告立於比其他在臺撫卹金請求權人更不利之法
      律地位，侵害原告憲法保障之平等權。且未考量大陸地區
      幅員廣大，資訊傳播不易，縱欲限制權利行使期間，也應
      放寬比照一般請求權時效設為15年，否則不但違反憲法第
      23條比例原則，且顯得肚量狹窄，辱沒國格。
  (二)依政府德意，部分未戰死者，可來臺定居，享有各種應有優
    待，理所當然。惟撫卹金之給付，被告僅依當年作戰英雄死
    亡時之所得水準計算撫卹金額，顯已違背道義，更違憲法平
    等保障生存財產權之原則，又單以48年與如今之物價指數相
    較，即已相差10倍（見原證之消費者物價指數銜接表），即
    應依現行法，按原告人申請時，同軍階人員作戰死亡時所應
    得之撫卹金額，計算發給彼等應受之法定給付，方符民主法
    治之國體。實應依現行法令核發，以昭公允。
  (三)本件訴訟種類為撤銷及課予義務訴訟，依據兩岸人民關係條
    例第26條之1 第1 項規定請求，但該條項有關限於5 年申領
    之規定，原告主張違反誠信原則及違憲應屬無效。
  (四)綜上所述，原處分及訴願決定均有違誤之處，為此，原告提
    起本件行政訴訟，並聲明求為判決：訴願決定及原處均撤銷
    。被告應作成自原告聲請之日即98年11月13日、11月27日、
    11月26日及12月25日起，依聲請時之法令核發一次撫卹金之
    行政處分。訴訟費用由被告負擔。
三、被告則以：
  (一)本件原告等4 人未於法定期間申領核定保留之一次撫卹金，
    業已喪失其權利。
    1.按兩岸人民關係條例第26條之l 第3 項：「本條例中華民
      國86年7 月1 日修正生效前，依法核定保留保險死亡給付
      、一次撫卹金、餘額退伍金或一次撫慰金者，其居住大陸
      地區之遺族或法定受益人，應於中華民國86年7 月1 日起
      5 年內，依第1 項規定辦理申領，逾期喪失其權利。」其
      立法理由謂，大陸地區遺族或法定受益人申領經核定保留
      一次撫卹金等公法給付之5 年期限限制，屬除斥期間性質
      ，即法律對權利所預定之行使期間，職是，居住大陸地區
      之遺族或法定受益人請領該法於86年7 月1 日修正生效前
      依法核定保留之一次撫卹金，應於86年7 月1 日起5 年內
      依規定辦理申領，否則將喪失其權利。
    2.經查，按被告檔存資料記載故者等4 員均於44年1 月20日
      一江山戰役中作戰陣亡，依56年5 月11日修正前之軍人撫
      卹條例，應發給卹金，惟因故者等4 員在臺無合法領卹遺
      族，故核定保留領受撫卹權利在案。原告等4 人主張其係
      故者等4 員之居住大陸地區遺族，分別於98年11月13日、
      同年月27日、同年月26日、同年12月25日始向後備司令部
      請領一次撫卹金等給付。從而，原告等4 人未於86年7 月
      1 日起5 年內依上開規定辦理申領一次撫卹金，業已喪失
      是項權利。
    3.又原告雖主張其不知法律之規定，以致未於法定期間內申
      領是項給與，惟人民不得主張因不知法律而拒受法律之拘
      束，此為法治國家基本之原則，故原告前揭主張顯無理由
      。
    4.承上所述，原告等4 人於法定期間屆滿後即喪失是項權利
      ，被告駁准原告等4 人之申領案係依法行政，並無違誤。
  (二)原告陳稱前揭規定係適用於在臺工作之軍公教人員，於任職
    或支領期間死亡之情形，不適用於38年後隨政府來臺，復又
    被派往大陸地區者等云云，惟依兩岸人民關係條例第26條之
    l 規定，其法條文義並未限制「軍公教及公營事業機關（構
    ）人員」以在臺工作者為限，原告前開主張係對法律之誤解
    ，應不足採。
  (三)原告其餘主張於本件原處分適法性無涉，故不予逐一辯駁。
  (四)綜上論述，本件請求權已罹於除斥期間而消滅，原處分及訴
    願決定並無違誤等語，資為抗辯。並聲明求為判決駁回原告
    之訴、訴訟費用由原告負擔。
四、上開事實概要欄所述之事實，除後列之爭點事項外，其餘為
    兩造所不爭執，並有原處分書、44年5 月12日陸軍陣（死）
    亡官兵請卹審擬表、原告等98年11月13日、27日、26日及12
    月25日申請書、後備司令部留守業務處98年11月20日國後留
    撫字第0980008114號、98年12月7 日國後留撫字第09800084
    48號、98年12月7 日國後留撫字第0980008447號及99年1 月
    19日國後留撫字第0990000487號書函、原告等99年12月22日
    、100 年5 月26日訴願書、王正志律師事務所100 年1 月27
    日函、浙江省一江山島戰役已故戰士遺眷申請撫卹金死亡給
    付等修改名冊、被告98年2 月27日國訴願會字第0980000093
    號令、後備司令部100 年4 月1 日國後留撫字第1000002092
    號呈、財團法人海峽交流基金會98年9 月7 日、9 日、24日
    、12月22日證明、浙江省臨海市公證處98年7 月29日、8 月
    11日、31日、11月27日親屬關係公證書、委託書、委託書公
    證書、消費者物價指數銜接表等件分別附原處分卷、訴願卷
    及本院卷可稽，為可確認之事實。
五、歸納兩造上述之主張，本件爭執之重點在於：被告以原告等
    已逾86年7 月1 日修正施行之兩岸人民關係條例第26條之1
    第3 項規定之5 年辦理申領期限，否准所請一次撫卹金，是
    否適法? 本院判斷如下：
  (一)按86年7 月1 日修正施行之兩岸人民關係條例第26條之1 第
    1 項及第3 項規定「軍公教及公營事業機關（構）人員，在
    任職（服役）期間死亡，或支領月退休（職、伍）給與人員
    ，在支領期間死亡，而在臺灣地區無遺族或法定受益人者，
    其居住大陸地區之遺族或法定受益人，得於各該支領給付人
    死亡之日起5 年內，經許可進入臺灣地區，以書面向主管機
    關申請領受公務人員或軍人保險死亡給付、一次撫卹金、餘
    額退伍金或一次撫慰金。但不得請領年撫卹金或月撫慰金；
    逾期未申請領受者，喪失其權利。」「本條例修正施行前，
    依法核定保留保險死亡給付、一次撫卹金、餘額退伍金或一
    次撫慰金者，其居住大陸地區之遺族或法定受益人，應於本
    條例修正施行之日起5 年內，依第1 項規定辦理申領，逾期
    喪失其權利。」
  (二)查周仲滿、王仁林、陳孟壽及項兆順等4 人於44年1 月20日
    一江山戰役陣亡，依行為時軍人撫卹條例規定，應發給撫卹
    金，因其等在臺無合法領卹遺族，經核定依戰時陣亡給卹並
    保留卹權，依86年7 月1 日修正施行之兩岸人民關係條例第
    26條之1 第3 項規定，其等居住大陸地區之遺族或法定受益
    人應於86年7 月1 日起5 年內辦理申領，惟原告等遲至98年
    11月13日、同年月27日、同年月26日及同年12月25日始提出
    申請，已逾上開規定之申領期限，有44年5 月12日陸軍陣（
    死）亡官兵請卹審擬表及原告等委任王正志請領周仲滿、王
    仁林、陳孟壽及項兆順等4 人一次撫卹金申請函影本各4 份
    附卷可稽( 見本院卷第82-84 、89-90 頁) ，並為原告所不
    爭( 見本院卷第123 頁筆錄) 。則被告以原告等已逾86年7
    月1 日修正施行之兩岸人民關係條例第26條之1 第3 項規定
    之5 年辦理申領期限，否准所請，於法尚無不合。又居住大
    陸地區之遺族申領一次撫卹金，係被告依法核定保留者，自
    應按核定時之給與標準計算，原告主張應按申請時同軍階人
    員作戰死亡時之撫卹金計算云云，於法無據，尚非可採。
  (三)原告雖主張公法上之給付，以時效為拒付因素者，應以法令
    公布之到達宣導範圍為準，原告等之父，均為一江山戰役陣
    亡將士，除忠烈祠列名外，尚不知屍體埋葬何方，而兩岸關
    係雖有改善，實際上仍處在敵對狀態，政府對於賦與被告公
    權利之相關法律，有無考量在敵區通知、公告、傳播之範圍
    ？云云。惟按「法規特定有施行日期，或以命令特定施行日
    期者，自該特定日起發生效力。」中央法規標準法第14條有
    明文規定。查兩岸人民關係條例第26條之1 係86年5 月14日
    總統（86）華總（一）義字第8600109250號令增訂，經86年
    6 月30日行政院（86）台法字第26660 號令發布該次修正條
    文定於86年7 月1 日起施行，故依上開規定，兩岸人民關係
    條例第26條之1 規定，應自86年7 月1 日起生效，並非如原
    告所主張自法令公布到達宣導範圍為準。而人民不得主張因
    不知法律而拒受法律之拘束，此為法治國家基本之原則。故
    原告此部分之主張，委無可採。
  (四)原告另主張原處分以86年7 月1 日起修正生效，5 年內未辦
    申領，逾期喪失其權利云云，顯有違法、違憲之虞，蓋兩岸
    人民關係條例於立法時，即未詳細考慮兩岸間特殊歷史背景
    ，致有立法上之疏漏云云。惟按「中華民國人民，無分男女
    、宗教、種族、階級、黨派，在法律上一律平等，為憲法第
    7 條所明定。其依同法第18條應考試服公職之權，在法律上
    自亦應一律平等。惟此所謂平等，係指實質上之平等而言，
    立法機關基於憲法之價值體系，自得斟酌規範事物性質之差
    異而為合理之區別對待，本院釋字第205 號解釋理由書足資
    參照。且其基於合理之區別對待而以法律對人民基本權利所
    為之限制，亦應符合憲法第23條規定比例原則之要求。中華
    民國85年5 月1 日制定公布之憲法增修條文第10條（86年7
    月21日修正公布改列為第11條）規定：『自由地區與大陸地
    區間人民權利義務關係及其他事務之處理，得以法律為特別
    之規定。』臺灣地區與大陸地區人民關係條例（以下簡稱兩
    岸關係條例），即為國家統一前規範臺灣地區與大陸地區間
    人民權利義務關係及其他事務處理之特別立法。」司法院釋
    字第618 號解釋意旨參照。又按「為使權利義務狀態早日確
    定，爰於第3 項規定，本條例修正施行前，經依法核定保留
    第1 項所列各種給付權利者，其居大陸地區之遺族或法定受
    益人，未於本條例修正施行之日起5 年內，依第1 項規定辦
    理申領者，喪失其權利。另，民國38年以前在大陸地區依法
    核定應發給之各項公法給付，鑒於存管資料不全，事實不明
    ，且人數無法統計，爰參照本條例第63條第3 項立法精神，
    設但書規定於國家統一前，不予處理。5 年之期間，係參考
    民法第126 條及公務人員撫卹法第12條所定之5 年期間而為
    規定，但為除斥期間之性質，目的在使法律關係早日確定。
    」此觀兩岸人民關係條例第26條之1 規定之立法理由甚明。
    故為使權利義務狀態早日確定，兩岸人民關係條例第26條之
    1 第3 項規定5 年之除斥期間，核在必要及合理之範圍內，
    立法者就此所為之斟酌判斷，難謂違反憲法第23條規定之比
    例原則，亦無違反平等原則可言。況現行軍人撫卹條例第33
    條第1 項規定: 「申請撫卹及請領各期撫卹金之權利，自各
    該請求權可行使時起算，因5 年間不行使而消滅。但因不可
    抗力之事由，致不能行使者，自可行使時起算。」、陸海空
    軍軍官士官服役條例第41條規定: 「軍官、士官請領退除給
    與權利，自退伍除役之次月起，經過5 年不行使而消滅。但
    因不可抗力事由，致不能行使者，自該請求權可行使時起算
    。支領月退除給與人員，支領期間，其各期請求權，自應領
    日之次月起算。」均有5 年請求權行使期間之限制。是原告
    此部分之主張，委無足採。
  (五)原告再主張前揭規定係適用於在臺工作之軍公教人員，於任
    職或支領期間死亡之情形，不適用於38年後隨政府來臺，復
    又被派往大陸地區者等云云。惟依兩岸人民關係條例第26條
    之l 規定，並未明文限制「軍公教及公營事業機關（構）人
    員」以在臺工作者為限，原告此部分之主張，容有誤解，亦
    無可採。
六、綜上，原告所訴各節，均非可採，原處分認事用法核無違誤
    ，訴願決定遞予維持，亦無不合，原告徒執前詞，訴請撤銷
    原處分及訴願決定，並求為判決被告應作成自原告聲請之日
    即98年11月13日、11月27日、11月26日及12月25日起，依聲
    請時之法令核發一次撫卹金之行政處分，為無理由，應予駁
    回。
七、本件事證已臻明確，兩造其餘主張陳述，於判決結果不生影
    響，無庸一一論列；至原告請求本院裁定停止訴訟程序，聲
    請大法官會議解釋，核無必要，理由如前第五、(四)點所述，
    附此敘明。
據上論結，本件原告之訴為無理由，爰依行政訴訟法第98條第1
項前段、第104條，民事訴訟法第85條第1項前段，判決如主文。
中　　華　　民　　國　　100 　年    12    月    1  　日
                      臺北高等行政法院第七庭
                                審判長法  官  黃秋鴻
                                      法  官  陳心弘
                                      法  官　林惠瑜
上為正本係照原本作成。
如不服本判決，應於送達後20日內，向本院提出上訴狀並表明上
訴理由，如於本判決宣示後送達前提起上訴者，應於判決送達後
20日內補提上訴理由書（須按他造人數附繕本）。
中　　華　　民　　國　　100　 年　　12　　月　　1　　 日
                                      書記官  劉道文